【裁判字號】    97,消債清,31
【裁判日期】    971128
【裁判案由】    清算事件
【裁判全文】
臺灣臺北地方法院民事裁定            97年度消債清字第31號
聲  請  人
即  債務人  甲○○原名刑晏庭.
上列當事人聲請消費者債務清理事件，本院裁定如下：
    主  文
清算之聲請駁回。
聲請費用由聲請人負擔。
    理  由
一、按債務人與金融機構協商成立者，不得聲請更生或清算，但
    因不可歸責於己之事由，致履行顯有重大困難者，不在此限
    ；本條例施行前，債務人依金融主管機關協調成立之中華民
    國銀行公會會員辦理消費金融案件無擔保債務協商機制與金
    融機構成立之協商，準用前項之規定，消費者債務清理條例
    （下稱消債條例）第151 條第5 項、第6 項分別定有明文。
    是債務人如於清債條例施行前，已利用金融主管機關協調成
    立之中華民國銀行公會會員辦理消費金融案件無擔保債務協
    商機制，與金融機構成立協商，即須依約清償債務，不得依
    消債條例聲請更生或清算，蓋該債務清償方案係經債務人行
    使程序選擇權而與債權人締結之債務清理契約，其即應受該
    契約之拘束。且消債條例更生之規範目的，係在維持債務人
    基本生活之情況下，於債務人之能力範圍內盡力清償債務，
    非謂債務人得任意利用債務清理程序減輕債務。是為避免債
    務人針對已成立之協商方案任意毀諾，濫用更生或清算之裁
    判上債務清理程序，須債務人於協商成立後因不可歸責於己
    之事由，在清償期間收入或收益不如預期，致其履行困難甚
    或無法履行原定清償方案，方例外得依消債條例聲請更生或
    清算。又聲請更生或清算不合程式或不備其他要件者，法院
    應以裁定駁回之，但其情形可以補正者，法院應定期間先命
    補正，復為同條例第8 條所明定。
二、本件聲請人聲請意旨略以：其於消債條例施行前，曾於民國
    95年間依照中華民國銀行公會會員辦理消費金融案件無擔保
    債務協商機制與最大債權銀行台新商業銀行股份有限公司成
    立協商，達成自95年9 月起，分80期，且每月10日清償新臺
    幣（下同）21,694元之協議。然因聲請人自92年12月起即已
    失業，在家負責照顧小孩，所有協商應繳付之款項，均係由
    配偶負責償還，詎聲請人之配偶自97年5 月1 日起離職，迄
    今仍失業中，並無收入，所有支出於扣除房屋租金及家庭生
    活開支後，實已無力再支付協商款項，顯係因不可歸責於己
    ，致履行原協商條件有重大困難，為維持生活致無力償還而
    自97年4 月起毀諾未再清償，且其無擔保或無優先權之債務
    總額未逾1,200 萬元，復未經法院裁定開始清算程序或宣告
    破產，爰依法聲請清算等語。
三、經查：
  (一)聲請人係於消債條例施行前之95年間，就其積欠各金融機構
    之信用卡及現金卡債務，利用金融主管機關協調成立之中華
    民國銀行公會會員辦理消費金融案件無擔保債務協商機制，
    與各債權銀行成立協商，並自95年9 月起，分80期，以每月
    21,694元依各債權銀行債權金額比例清償債務，聲請人於協
    商成立後依約還款至97年5 月12日止，此有協議書、無擔保
    還款計劃及終止分期還款權利通知書各乙份在卷可稽。聲請
    人雖主張其無工作在家負責照顧小孩，所有協商款項均係由
    配偶負責償還，惟配偶已於97年5 月1 日起離職，亦失業迄
    無收入，實已無力按協商款項清償並維持生活所需，顯因不
    可歸責於己之事由致履行顯有重大困難。惟依聲請人陳報其
    自92至96年度之綜合所得稅各類所得資料清單可知，聲請人
    早已於92年起即無工作在家照顧小孩，並無收入可資繳付其
    於95年間與最大債權銀行成立協商之款項，但聲請人仍就同
    意願依協商內容清償，足認早已有如何繳付協商款項之規劃
    ，且此等事由係協商前即已知悉並存在之事實，尚難據為無
    法履行協商條件之不可歸責事由。
  (二)至於，聲請人雖陳稱所有款項均係由其配偶負責償還，惟因
    配偶已自95年5 月1 日起離職，迄尚無工作收入，難已維持
    生活所需，自更無力代為償還聲請人之協商款項，不得已於
    95年5 月12日起毀諾等語。縱如聲請人所稱協商款項均係其
    配偶代為償還，然依聲請人所提出配偶96年度之綜合所得稅
    各類所得資料清單，其配偶該年度所得資料不過588,878 元
    ，每月所得約為49,000元，扣除聲請人於財產及收入狀況說
    明書所載必要性支出，即每月租金支出15,000元、及每月扶
    養費用33,000元後，已不足繳付聲請人每月協商款項21,694
    元，但其配偶仍能持續繳付至97年5 月12日止始為毀諾，共
    計繳付約二年期間，顯見聲請人之配偶於協商成立時，應有
    其他籌措資金來源之規劃而尚有能力給付，始會達成協商；
    況且，依聲請人所提出其配偶之離職證明書其上記載離職原
    因為「辭職」，係聲請人配偶之自願性離職，是否因此具不
    可歸責於己事由，亦不無疑問。是以，雖聲請人於協商成立
    當時之收入扣除必要支出後，仍不敷繳納協商金額，亦屬聲
    請人可得預見，核與消債條例第151條第5項但書規定「不可
    歸責於己之事由致履行顯有重大困難」之要件不符。
  (三)從而，聲請人對於不可歸責於己之事由致無法履行協商債務
    之事實，既無法舉證使本院得確信之證明，自難認有不可歸
    責於己致履行顯有重大困難之情事。是本件聲請清算於法不
    合，且其要件欠缺無從補正，依上開規定，應予駁回。
四、爰裁定如主文。
中    華    民    國    97    年    11    月    28    日
                  民事第四庭    法  官  趙子榮
上為正本係照原本作成
如不服本裁定，應於裁定送達後10日內，以書狀向本院提出抗告
，並繳納抗告費新臺幣1千元
中    華    民    國    97    年    11    月    28    日
                                書記官  謝榕芝


司法院資訊處製作；財團法人民間司法改革基金會備份。
